臺灣臺中地方法院刑事判決　　　　　　　　　　　　　　九十年度自字第九四七號
　　自　訴　人　丙○○
　　被　　　告　乙○○
　　　　　　　　甲○○
右列被告因侵占案件，經自訴人提起公訴，本院判決如左：
    主  文
乙○○、甲○○均無罪。
    理  由
一、自訴意旨略以：自訴人丙○○於民國八十九年十一月間參加由被告乙○○及甲○
    ○共同召集，以被告甲○○為會首，約定每月二十日開標，每會新臺幣（下同）
    五千元之民間互助會，詎被告二人竟意圖為自己不法之所有，明知自訴人於九十
    年六月二十日標得會款後，其二人有代自訴人向其他會員收取會款後交付自訴人
    之義務，竟將收自其他會員而應屬自訴人所有之會款一十六萬零五十元侵占入己
    ，嗣後並避不見面，因認被告二人涉犯刑法第三百三十五條第一項之侵占罪嫌云
    云。
二、按犯罪事實，應依證據認定之，無證據不得推定其犯罪事實；不能證明被告犯罪
    者，應諭知無罪之判決，刑事訴訟法第一百五十四條、第三百零一條第一項分別
    定有明文。又認定不利於被告之事實，須依積極證據，苟積極證據不足為不利於
    被告事實之認定時，即應為有利於被告事實之認定，更不必有何有利之證據；認
    定犯罪事實所憑之證據，雖不以直接證據為限，間接證據亦包括在內；然而無論
    直接或間接證據，其為訴訟上之證明，須於通常一般之人均不致有所懷疑，而得
    確信其為真實之程度者，始得據為有罪之認定，倘其證明尚未達到此一程度，而
    有合理性之懷疑存在時，即無從遽為有罪之確信，最高法院著有三十年上字第八
    一六號判例及七十六年臺上字第四九八六號判例可資參照。另告訴人之告訴，係
    以使被告受刑事訴追為目的，是其陳述是否與事實相符，仍應調查其他證據以資
    審認。又被害人之陳述如無瑕疵，且就其他方面調查又與事實相符，固足採為科
    刑之基礎，倘其陳述尚有瑕疵，則在未究明前，遽採為論罪科刑之根據，即難認
    為適法（最高法院八十三年度臺上字第九八九號判決意旨參照）。
三、自訴人認被告乙○○及甲○○涉犯共同侵占罪嫌，無非提出互助會簿及舉證人賴
    招及陳竹隆之證言為其主要論據。訊據被告乙○○堅詞否認有何侵占犯行，辯稱
    ：伊並未與被告甲○○共同召集該互助會，與被告甲○○曾為男女朋友，而一同
    到自訴人家招攬及收取互助會會錢，但都是被告甲○○在與自訴人接洽互助會事
    宜等語；訊之被告甲○○固直承自訴人有參加其所召集之上開互助會等情，惟亦
    堅決否認有何侵占犯行，被告甲○○辯稱：因自訴人標得之利息過高，其他會員
    均不願意繼續參加，所以就停會了等語。經查：
  （一）自訴人參加以被告甲○○為會首，自八十九年十一月二十日起，每月二十日
        開標，每會五千元之互助會，嗣該互助會於九十年六月二十日由自訴人得標
        等情，固為被告甲○○所不諱言，核與自訴人指訴之情節相符，並有互助會
        簿一份附卷可稽，此部分事實應堪認定。
  （二）自訴人指訴被告乙○○與被告甲○○共同召集互助會所依據之理由，無非係
        因被告邱明達與被告甲○○一同至伊家中招攬及收取會錢等情，亦據自訴人
        陳明在卷。而被告甲○○及被告乙○○均於本院九十一年一月七日調查時供
        稱：在召集互助會時，二人是男女朋友關係，有時會一同去向會員招攬、收
        會錢等語，與證人即前揭互助會之會員賴招於本院同日調查時證述：此互助
        會係由被告甲○○所召集，被告乙○○有與被告甲○○一起來招攬及收會錢
        等語互核相符，因而被告邱明達確曾與被告甲○○一同向該互助會會員招攬
        及收取會款等情，應屬實在。惟被告甲○○於本院同日調查時亦供述：被告
        乙○○並未曾幫伊收會錢、開標及將會款交付得標等情；證人賴招亦於同日
        證稱：被告乙○○並未自己來收會錢，標會之事宜均是由被告甲○○以電話
        聯絡等語，核與被告乙○○辯稱：互助會之事，均由被告甲○○與自訴人接
        洽等語相符，是被告乙○○並未自行單獨與證人賴招接洽過關於本件互助會
        事宜乙節，應堪認定，因此尚難僅憑被告乙○○曾陪同被告甲○○一同向會
        員招攬互助會及收取會錢，即認前揭互助會係由被告乙○○與被告甲○○共
        同招攬。
  （三）次按，刑法上之侵占罪，以持有他人之物而實行不法領得之意思為構成條件
        ，自必須所侵占之物，於不法領得以前，即已在其實力支配之下，始與持有
        之要素相符，最高法院著有二十年上字第一五七三號判例可資參照。查證人
        賴招於本院九十一年一月七日調查時結證稱：自訴人得標那會，被告打電話
        來說要收會錢，伊即告知會將會錢交付自訴人等語；另證人即以自訴人名義
        參加一會之陳竹隆於本院同日調查時證陳：自訴人得標該會，被告並未向伊
        收取會錢等語；又證人即該互助會之會員郭建興於本院九十一年一月十七日
        調查時，亦到庭證述：九十年六月份即未再交付會錢給被告等語，是依證人
        賴招、陳竹隆及郭建興之證言，均無法證明被告有向其他會員收取會錢而為
        自訴人持有會錢之事實，自訴人於本院同日調查時復自承不知道被告有無向
        其他會員收取伊標得之會錢等語明確，是自訴人指訴被告將所收取之會錢侵
        占入己，自屬無據。
  （四）證人郭建興於本院九十一年一月十七日到庭結證稱：前揭互助會會員所標取
        之利息有時高達二、三千元，並不正常，後來在九十年六月份時，被告以電
        話告知要停止標會，伊即贊同等語，核與被告甲○○供述：因該互助會有會
        員因得標利息過高表示不願意繼續參加，伊乃告知證人郭建興要停止標會等
        情大致相符。是被告甲○○所辯停止標會之原因，尚堪採信。
四、綜上所述，被告甲○○於前揭互助會停止標會後，縱未將先前自訴人所繳交之會
    錢返還自訴人，亦應屬債務不履行之民事糾葛，不能憑此遽論被告甲○○有侵占
    犯行。自訴人所舉證據，尚不足以證明被告乙○○有與被告甲○○共同召集該互
    助會之情事，復無法證明被告甲○○有將為自訴人收取之會錢侵占入己之行為。
    此外，本院復查無其他積極證據，足資證明被告二人犯罪，應依法為被告二人無
    罪之諭知，以免冤抑。
據上論斷，應依刑事訴訟法第三百四十三條、第三百零一條第一項，判決如主文。
中      華      民      國    九十一    年      三      月    十  二    日
                              臺灣臺中地方法院刑事第七庭
                                審判長法  官  夏  一  
                                      法  官  簡  源  希
                                      法  官  郭  妙  俐
右正本證明與原本無異。
如不服本判決，應於判決送達後十日內向本院提出上訴狀，上訴於臺灣高等法院臺中
分院( 須附繕本 )。
                                      書記官
中      華      民      國    九十一    年      三      月    十  三    日
